【裁判字號】    89,自,548
【裁判日期】    890918
【裁判案由】    詐欺
【裁判全文】
臺灣臺北地方法院刑事判決                          八十九年度自字第五四八號
    自  訴  人  丁○○
    代  理  人  甲○○
    被      告  丙○○
    選任辯護人  龔維智
右列被告因詐欺等案件，經自訴人提起自訴，本院判決如左：
    主      文
丙○○無罪。
    理      由
一、自訴人於民國八十九年六月十五日向本院提起自訴及於本院八十九年八月四日調
    查時以言詞追加自訴意旨略以：緣自訴人本任職於台北市○○區○○路二段六０
    六巷六號財團法人同仁院萬華醫院（以下稱萬華醫院）之營養師，被告丙○○則
    為同醫院之會計。自訴人於八十九年六月十二日下午三時於該醫院之行政室向被
    告請款新台幣（以下同）二萬五千元，被告要求自訴人於請款單上寫上請款金額
    、項目及「已領取」字樣，並稱待會給錢，待自訴人填妥請款單後交予被告，被
    告便將該請款單收回，而未給付款項予自訴人，而於翌日（即八十九年六月十三
    日）下午自訴人要求被告給付該筆金額時，被告竟謊稱已支付等語，因認被告丙○○此部分之行為涉有刑法第三百三十九條第二項之詐欺得利罪嫌；被告丙○○
    又於八十九年六月十四日在萬華醫院之辦公室內，於多名同事可共見共聞之公然
    狀態下對自訴人出言以「豬腦，講話像放屁」等語公然侮辱等語，因認被告丙○○此部分之行為涉有刑法第三百零九條之公然侮辱罪嫌。
二、按犯罪事實應依證據認定之，無證據不得推定其犯罪事實。又不能證明被告犯罪
    者，應諭知無罪之判決，刑事訴訟法第一百五十四條、第三百零一條第一項分別
    定有明文。又事實之認定，應憑證據，如未能發現相當證據，或證據不足以證明
    ，自不能以推測或擬制之方法，為裁判基礎（最高法院四十年台上字第八六號判
    例參照）。而告訴人之告訴，係以使被告受刑事訴追為目的，是其陳述是否與事
    實相符，仍應調查其他證據以資審認（最高法院五十二年台上字第一三００號判
    例參照）。且認定犯罪事實所憑之證據，雖不以直接證據為限，間接證據亦包括
    在內，然而無論直接證據或間接證據，其為訴訟上之證明，須於通常一般之人均
    不致有所懷疑，而得確信其為真實之程度者，始得據為有罪之認定，倘其證明尚
    未達到此一程度，而有合理之懷疑存在而無從使事實審法院得有罪之確信時，即
    應由法院為諭知被告無罪之判決（最高法院七十六年台上字第四九八六號判例參
    照）。
三、自訴人認被告涉有前開詐欺得利及公然侮辱之犯行，其所依憑之證據無非係以被
    告請自訴人先在請款單上填載已領取字樣，卻未將自訴人所請領款項交予自訴人
    ，有該請款單為證，至於被告公然侮辱自訴人部分，則有證人戊○○及乙○○在
    場聽聞，並有其當場錄得之錄音帶足資佐證。
四、訊據被告固不否認其為萬華醫院之會計，並有於自訴人於前述時地向其請款時，
    請自訴人先在請款單上記載已領取等字，核與自訴人此部分所供述之情節相符，
    並有該請款單一紙在卷可稽，惟堅決否認有任何自訴人所指訴之詐欺得利及公然
    侮辱之犯行，辯稱：自訴人指我詐欺那天，我有先點一筆一萬元給自訴人，這筆
    一萬元是醫院櫃台要的，我託自訴人拿下去給櫃台，這筆一萬元自訴人有拿到，
    隔沒多久我又點了一筆二萬五千元要給自訴人來付他早餐費之請款，並請她簽收
    ，同時我打電話給櫃台說我叫自訴人拿一萬元過去，櫃台說不用了，就再去向自
    訴人把這一萬元拿回來，自訴人也把這一萬元還給我，因為這個時候自訴人可能
    沒有把放在出納桌上的二萬五千元拿回去，所以我可能不注意把這二筆（一萬元
    、二萬五千元）一起拿回來鎖到出納抽屜，隔天晚上自訴人告訴我沒有拿到二萬
    五千元，十四日上班我就開始找，我請出納去金庫核對金額，發現多了二萬五千
    元，我當時就通知自訴人要她來拿回去，結果自訴人不拿回去，我就把錢放在金
    庫二天，並請示醫院之副院長要如何處理，副院長說要放回金庫，後來我就當著
    自訴人的面跟她說這二萬五千元妳既然不要了，我就當著自訴人的面把錢交給出
    納戊○○，由戊○○在轉帳傳票上載明收訖，回存到醫院之帳戶去，我絕對沒有
    詐欺，另外我也絕對沒有罵自訴人等語，至被告之選任辯護人其辯護意旨則略以
    ：被告並無任何詐欺之不法所有意圖，且自訴人所指訴被告公然侮辱部分，經傳
    訊證人到庭訊問結果，並無人聽聞被告有公然侮辱自訴人，而自訴人所錄取之錄
    音帶則為違法取得，應無證據能力等語。
五、本院經查：
  （一）被告被訴詐欺得利部分：
    被告所辯稱其於八十九年六月十三日晚上經自訴人告知其並未領得二萬五千元，
    其隨即於隔日之十四日上班之時開始請醫院之出納戊○○至金庫核對，等發現金
    庫內多出一筆二萬五千元後，其有通知自訴人要把錢拿回去，結果自訴人不拿回
    去，嗣後便由其當自訴人之面將此二萬五千元交付給出納戊○○，並由戊○○制
    作轉帳傳票存回醫院之帳戶乙節，不惟自訴人本人於本院八十九年七月二十一日
    調查時供稱被告確有在十四日上班時對其說錢找到了，只是其覺得被告對其詐騙
    所以不願領取（當日訊問筆錄參照），另亦經萬華醫院之出納戊○○於本院八十
    九年八月四日調查時結證屬實（當日訊問筆錄參照），並有戊○○所制作之轉帳
    傳票一紙附本院卷可稽九年八月四日調查時結證屬實，並有戊○○所制作之轉帳
    傳票一紙附本院卷可稽，是不惟自訴人所指稱被告對其所施用之詐術－即對其詐
    騙謂二萬五千元已支付乙節，於卷存證據資料內僅有其一人之指訴，別無其他積
    極證據足以證明其上開指訴為屬實在，且由自訴人自己及證人戊○○上開與被告
    辯解相符合之供述以觀，若被告真所有所謂自訴人所指訴之不法所有意圖，其又
    何必接獲自訴人沒有領到錢之通知後，趕緊請出納至金庫核對，並於找到該筆二
    萬五千元後通知自訴人前來領取之理！而由此亦得徵被告應無自訴人所指訴之有
    不法所有之意圖及對其為任何詐術之施用，自難認被告有何自訴人所自訴之詐欺
    得利犯行甚明。
  （二）被告被訴公然侮辱部分：
    １自訴人於本院八十九年八月四日調查時供稱被告對其出言公然侮辱時，尚有萬
      華醫院之同事戊○○及乙○○在場聽聞，惟經本院訊問戊○○及乙○○二人，
      就其二人有無聽到被告對自訴人公然侮辱時，其二人均稱未聽見，此有本院八
      十九年八月四日訊問筆錄及同年月十八日審判筆錄可稽。
    ２次查自訴人固又提出其於八十九年六月十四日在萬華醫院與被告對談時，由其
      私下錄音取得之錄音帶以證明被告對其確有公然侮辱，惟查：
      （１）按刑事訴訟程序乃為認定國家對於特定人之特定行為是否有刑罰權存在
            而所進行之一連串程序，而因此刑罰權是否存在恆以每一被告之每一為
            訴追人所提起公訴（或自訴）之犯罪事實為基礎，是以於訴訟程序上最
            重要之工作，無論係檢察官之訴追犯罪或審判官之裁判，無寧可說是以
            「事實之認定」為其中心，而必待事實之認定可得確定後，方可為法律
            之正確適用。而因此欲於訴訟程序上所欲認定之事實均為發生於過去之
            歷史事實，故就此事實欲得到證明，別無他法，只有使用證據一途，否
            則將使事實之認定留於恣意，而使刑事審判之正義從根底隨之全盤崩潰
            ，是以證據法則在整個刑事訴訟程序乃具有其相當重要之地位，而毋寧
            有人以「刑事訴訟法之心臟」來形容其重要性了，對此我刑事訴訟法特
            設證據專章為之規範相關之證據法則問題，亦可見其對此問題之重視。
            而在證據法則諸多問題中，吾人相信所謂「證據能力」與「證明力」（
            證據價值）之基本概念澄清，誠屬重要，蓋前者乃在規範任何一項證據
            資料有無可在公判庭提出作為認定事實方法之資格，必待有證據能力後
            ，該項證據方有對待證事實有證明力，而後方由法將證明力委由審判者
            之自由心證，故對於每一項證據是否有證據能力實為審判者所必需時刻
            關心之問題，蓋一項證據若無證據能力，則不僅不容許該項證據污染審
            判者之心證，更不容審判者去調查該項無證據能力之證據而造成訴訟程
            序無端之浪費或遲延，我刑事訴訟法第一百五十五條第二項「無證據能
            力．．之證據，不得作為判斷之依據。」規定，其立法意旨乃在於此，
            先予敘明。
      （２）無證據能力之證據如前所述不得作為證據，惟現行刑事訴訟法條文規定
            中僅有四條條文規定何謂無證據能力之證據，即第一百五十六條第一項
            之被告非任意性自白無證據能力、第一百五十九之證人於審判外之陳述
            無證據能力（依本院法律上之確信該條規定即為英美法上之傳聞法則
            hearsay rule）、第一百六十條之證人個意見或推測之詞無證據能力（
            即英美法上之意見法則opinion rule）及第一百條之一筆錄內容與偵訊
            時所為錄音、錄影不符之無證據能力，除此之外，並無其他法條明文規
            定何種證據究竟有無證據能力，是以對於上述四種證據以外之證據資料
            究有無證據能力只得以學理上之理論為之探討。
      （３）自訴人所提出之該份錄音帶，乃在未徵得被告及於其錄音當時同為在場
            之證人乙○○之同意錄製而成，此業經自訴人、被告及乙○○三人於本
            院八十九年八月十八日審理時供述明確，則關於此種未經會話一方當事
            人之同意下所錄製之錄音帶，其證據能力如何，在我國固未見諸於學說
            及相關最高法院判例之見解，惟在日本，彼邦學者及法院判決見解間，
            對於此種秘密錄音之錄音帶其證據能力如何之問題，探討則已大為展開
            （詳本院卷附該國高知地方裁判所法官杉田宗久所整理之『秘密錄音』
            一文），簡要來說，對於秘密錄音之錄音帶其證據能力，於學說上固有
            ：
            原則合法說－即該秘密錄音帶原則上係合法，而有證據能力，惟若有
                          會話當事人表示不得錄音之明示表示、會話當事人有不
                          被錄音之合理期待或錄音之當事人係為了使對方事人說
                          出一定之話而為錄音之場合，該錄音帶即無證據能力。
            利益衡量說－即該秘密錄音帶原則上為違法，並無任何證據能力，惟
                          若有一定之正當事由或者是該次錄音之對話與對話當事
                          人之隱私權無關，而基於公益性而有錄音之必要，且不
                          會侵害被告之法益時，即例外承認該秘密錄音帶為合法
                          有證據能力。
          之爭議，惟於本件不論採取何種看法，自訴人所提出之該秘密錄音帶均無
          證據能力，蓋由自訴人所整理出之錄音帶之譯文以觀，該份錄音帶乃在被
          告上班時間由自訴人加以錄音，其間穿雜有被告基於其職務地位與他人之
          電話聯繫事宜，被告當然會有其上班期間之談話有不被他人錄音之合理期
          待，依上開原則合法說之例外，該份秘密錄音帶並無證據能力，且自訴人
          為該次錄音亦無任何正當事由或有任何基於公益性之錄音必要存在，依前
          揭利益衡量說，該份秘密錄音帶亦無證據能力，是自訴人提出之該份秘密
          錄音帶於本件訴訟上並無證據能力，本院乃不以該份錄音帶作為任何事實
          之認定，應予敘明。
六、綜上所述，自訴人認被告所涉之詐欺得利、公然侮辱犯行，於卷存證據資料內除
    自訴人單方面之指訴外別無其他積極證據足以證明被告有自訴人所指之詐欺得利
    及公然侮辱犯行，本院自難僅憑自訴人一人之指訴而遽認被告有自訴人所自訴之
    上開犯行，此外復查無其他積極證據足資證明被告有何詐欺得利及公然侮辱之犯
    行，既不能證明被告犯罪，核諸前揭說明，自應由本院為被告無罪之諭知。
據上論斷，應依刑事訴訟法第三百四十三條、第三百零一條第一項，判決如主文。
中      華      民      國    八十九    年      九      月     十八     日
                                      臺灣臺北地方法院刑事第三庭
                                          法  官  葉  建  廷
右正本證明與原本無異
如不服本判決，應於送達後十日內向本院提出上訴狀
                                          書記官  許  婉  如
中      華      民      國    八十九    年      九      月   二十六     日


司法院資訊處製作；財團法人民間司法改革基金會備份。
